【裁判字號】    98,家訴,111
【裁判日期】    980827
【裁判案由】    宣告分別財產制等
【裁判全文】
臺灣臺北地方法院民事判決             98年度家訴字第111號
原      告  乙○○
被      告  甲○○○
訴訟代理人  張玉希律師
上列當事人間請求宣告分別財產制事件，本院於中華民國98 年8
月6日言詞辯論終結，判決如下：
    主    文
准兩造改用分別財產制。
訴訟費用由被告負擔。
    事實及理由
一、原告起訴主張略以：兩造於民國52年間結婚，未曾約定夫妻
    財產制，被告名下(1)台北縣新店市○○路67巷20號4樓及(2)
    台北縣永和市○○路226號1樓房地，均由原告出資購買。兩
    造分居已達十五年之久，原告近年來年老體弱，過著孤獨老
    人生活，有時候還三餐不濟，需要朋友長期幫忙，爰依民法
    第1010條第2項規定，請求宣告兩造改用分別財產制等語。
二、被告則以：原告當初因外遇而離開家庭，兩造因而分居多年
    ，婚姻破裂係因可歸責於原告之事由所致，兩造曾於82年間
    自行分配夫妻財產，並約定改採分別財產制，僅因原告不配
    合而未辦理夫妻財產制登記，本件並無宣告改用分別財產制
    之實益云云置辯。並聲明：駁回原告之訴。
三、原告主張兩造現仍為夫妻關係及已經分居逾十五年等事實，
    業據原告提出戶籍謄本及被告提出之和解協議書在卷可憑，
    堪信為真實。被告辯稱兩造已分配財產及約定改採夫妻分別
    財產制云云，並提出82年6月16日和解協議書為證。惟查該
    和解協議書內容，係針對兩造分居、不動產所有權移轉登記
    及處分等各項而為協議，至於分別財產制部分僅約定「必要
    時兩造向台北地方法院辦理夫妻分別財產制之契約登記」等
    語，不能依此認為兩造間已有以書面訂立夫妻財產制之契約
    ，是被告所辯兩造已經約定改採夫妻分別財產制云云，不足
    採信。
四、按夫妻未以契約訂立夫妻財產制者，除本法另有規定外，以
    法定財產制，為其夫妻財產制。又夫妻難於維持共同生活，
    不同居已達六個月以上時，法院因夫妻一方之聲請，得宣告
    改用分別財產制，民法第1005條、第1010條第2項後段分別
    定有明文。而所稱「夫妻難以維持共同生活不同居已達六個
    月以上，法院得因夫妻之一方請求，宣告改用分別財產制」
    之規定，其立法理由略以「如夫妻感情破裂，不能繼續維持
    家庭共同生活，且事實上不同居已達六個月以上時，如原採
    法定財產制或分別財產制以外之約定財產制者，茲彼此既不
    能相互信賴，自應准其改用分別財產制，俾夫妻各得保有其
    財產所有權、管理權及使用收益權，減少不必要之困擾。」
    。又夫妻之一方依民法第1010條規定請求法院宣告改用分別
    財產制，應依民事訴訟程序提起形成之訴，由法院以形成判
    決變更夫妻間之財產關係；夫妻難於維持共同生活，不同居
    已達六個月以上時，縱其事由應由夫妻之一方負責，該應負
    責之一方亦非不得依該條規定請求宣告改用分別財產制。（
    最高法院93年度台上字第1878號裁判意旨可資參照）。查兩
    造婚後未以契約訂立夫妻財產制，且兩造已不同居顯逾六個
    月以上，無論婚姻破綻應由何造負責，參以上開說明，已符
    宣告改採夫妻分別財產制之要件。從而，原告請求宣告兩造
    改用分別財產制，即屬有據，應予准許。
五、結論：本件原告之訴為有理由，並依民事訴訟法第78條，判
    決如主文。
中    華    民    國    98    年    8     月    27    日
                          家事庭法  官  徐麗瑩
以上正本係照原本作成。
如對本判決上訴，須於判決送達後20日之不變期間內，向本院提
出上訴狀。
中    華    民    國    98    年    8     月    27    日
                                書記官  黃世昌


司法院資訊處製作；財團法人民間司法改革基金會備份。
